【裁判字號】    89,台上,2776
【裁判日期】    890518
【裁判案由】    侵占
【裁判全文】
最高法院刑事判決                              八十九年度台上字第二七七六號
    上訴人  台灣高等法院檢察署檢察官
    被  告  甲○○
右上訴人因被告侵占案件，不服台灣高等法院中華民國八十六年五月二十二日第二審
更審判決（八十五年度上更(二)字第七○八號，起訴案號：台灣台北地方法院檢察署八
十一年度偵字第二六九七六號），提起上訴，本院判決如左：
    主  文
上訴駁回。
    理  由
按刑事訴訟法第三百七十七條規定，上訴於第三審法院，非以判決違背法令為理由，
不得為之。是提起第三審上訴，應以原判決違背法令為理由，係屬法定要件。如果上
訴理由狀並未依據卷內訴訟資料，具體指摘原判決不適用何種法則或如何適用不當，
或所指摘原判決違法情事，顯與法律規定得為第三審上訴理由之違法情形，不相適合
時，均應認其上訴為違背法律上之程式，予以駁回。本件檢察官上訴意旨略稱：(一)、
原判決對於公司經營是否有盈餘或虧損未為明確認定，並謂縱令公司經營處於虧損，
無紅利可分配，亦即被告不得持有系爭面額新台幣（下同）十四萬元之支票，作為分
配之紅利，應自行會算或以訴訟解決始為正途云云，顯有理由互相矛盾。又既不得持
有該支票，其拒不歸還，復未與告訴人結算，則其究有何法律上或事實上之正當理由
或困難致一時延不歸還，原判決並未查明，即認其無據為己有之意，顯有應於審判期
日調查之證據而未予調查及理由不備之違法。(二)、依一般社會商業習慣，合資者通常
提供一整筆金額，而投資款由夫之帳戶提示亦未違常情，原判決竟以合資購買股票難
有一百萬元之整數及款項係由陳林錫連之夫陳一雄帳戶內提示，即認陳林錫連所稱被
告交付之一百萬元係合資買股票為不足採，其採證有違經驗法則。又縱合資買股票不
可採，亦難推認該款即係投資款，原判決已有違論理法則，果係投資款，何以未有書
面就相關權益為約定，且就有無立書面約定被告前後所供亦不一，原判決竟採信被告
之辯詞，認係投資款，亦有未合云云。惟查本件原判決以公訴意旨略以：被告係台北
縣中和巿中和路二五○號八樓中益行有限公司派在大陸地區轉投資成立之中益食品有
限公司副總經理，擔任兩公司兩岸業務往來事宜，為從事業務之人，於民國七十九年
七月十九日，在大陸廣東中山縣中益食品有限公司內，基於意圖為自己不法之所有之
犯意，將原應轉交臺灣中益行有限公司之款項港幣二十九萬零一百零六元侵占為己有
；嗣又於七十九年九月十日，將臺灣中益行有限公司負責人陳一雄簽發之彰化銀行永
和分行帳戶二二六○－四、票號ＬＥ0000000號、票面金額十四萬元、發票日
八十年六月十八日之支票，未依陳一雄指示支付予楊澳東作為購買材料款項，竟將該
支票侵占為己，並轉交其弟洪耕闊提示，甲○○嗣於八十年三月間離職，陳一雄始知
上情，案經中益行有限公司代表人陳一雄訴請偵辦，因認被告涉有刑法第三百三十六
條第二項之業務侵占罪嫌。惟經審理結果，告訴人陳一雄、陳林錫連確有收受被告之
一百萬元，而告訴人前後所辯係被告投資股票買賣之款及代墊保險費款均不足採，而
參證人王建勛之證言及被告所提出之代表公司與大陸公司簽訂之協議書等情，認被告
所稱該款係投資款堪以採信。嗣其因見要求列為股東遭拒，又為告訴人否認為股東，
乃將應匯回台灣公司之港幣二十九萬零一百零六元扣留作為保證，其主觀上係為抵充
股款，並無不法所有之侵占故意。至系爭十四萬元之支票，發票日在告訴之前一年五
月餘，而告訴之初並未指被侵占，且陳一雄稱支票存根上亦載受款人為被告，雖亦載
「交楊澳東代轉徐東海」，但此記載與告訴所稱係託被告轉交楊澳東不合，且所謂交
由在大陸之被告轉給台灣之楊澳東付買衛浴材料之款，亦難以採信。該支票受款人既
載為被告，並交予被告，被告稱係交付之投資紅利尚非無據，告訴人所稱該支票係託
被告轉交楊澳東者，難認係實情，尚無證據足認被告有侵占之犯行，而證人楊澳東僅
係聽陳一雄告知，亦難為被告犯罪之證據。原審乃維持第一審諭知被告無罪之判決，
駁回檢察官在第二審之上訴，已詳敘其理由，所為論斷，俱有卷內資料可資覆按，從
形式上觀察，並無違背法令之情形。且查：(一)、所謂侵占罪，係以侵占自己持有他人
之物為要件。就系爭十四萬元之支票，原判決主要係認由告訴人簽發交予被告，且被
告為受款人，而告訴人所指係託被告轉交予楊澳東難以採信，原判決既認定該支票被
告並非受託而持有，因而認被告不成立侵占罪，自無不合。至交付之票據原因，究是
否為分配紅利，雙方雖各執一詞，原判決先以被告所稱係因分配紅利交付尚非無據，
嗣又以如非紅利，亦僅能會算或以民事訴訟解決，旨在說明縱非係因紅利而簽發交付
，亦難認被告有侵占犯行，所為說明尚難謂有矛盾。又被告既為受款人且係執票人，
自無應查明何時歸還該支票及為何將之據為己有之問題，上訴意旨(一)以此指摘原判決
有調查證據未盡及理由不備之違法，殊非適法。(二)、原判決並非僅以合資購買股票難
有一百萬元之整數及款項係由陳林錫連之夫陳一雄帳戶內提示，即認陳林錫連所稱被
告交付之一百萬元係合資買股票為不足採，其係綜合告訴人前後所提之資料及被告之
辯詞等乃認係合資買股票不足採，且參酌中益食品有限公司成立之協議過程、相關資
料，及證人王建勛之證言，乃認被告所辯係投資款為可取，上訴意旨(二)係對原審採證
認事及證據證明力判斷之職權行使，為任意指摘，亦非適法，上訴俱不足據以辨認原
判決已具備違背法令之形式，其上訴違背法律上之程式，應予駁回。又本件於刑事訴
訟法修正前原得上訴於第三審，且已繫屬於法院，依該法施行法第五條第一項規定，
仍應依修正前之法定程序終結之，併予敘明。
據上論結，應依刑事訴訟法第三百九十五條前段，判決如主文。
中      華      民      國    八十九    年      五      月     十八     日
                              最高法院刑事第二庭
                                  審判長法官  莊  來  成
                                        法官  呂  潮  澤
                                        法官  謝  俊  雄
                                        法官  白  文  漳
                                        法官  蘇  振  堂
      右正本證明與原本無異
                                              書  記  官
中      華      民      國    八十九    年      五      月    三十一    日


司法院資訊處製作；財團法人民間司法改革基金會備份。
